臺灣苗栗地方法院交通事件裁定　　　　96年度交聲字第80號
　　原處分機關　交通部公路總局新竹區監理所苗栗監理站
　　異　議　人
　　即受處分人　甲○○
上列異議人因違反道路交通管理處罰條例案件，對於交通部公路
總局新竹區監理所苗栗監理站於民國96年5 月11日以竹監苗字第
裁54-AIJI108799 號所為之裁決處分（原舉發案號：台北市政府
掌電字第AIJI108799號），聲明異議，本院裁定如下：
    主  文
原處分撤銷。
甲○○不罰。
    理  由
一、按汽車駕駛人，有下列情形之一者，處新臺幣六千元以上一
    萬二千元以下罰鍰，並當場禁止其駕駛：四、駕駛執照業經
    吊銷、註銷仍駕駛小型車或機器腳踏車。道路交通管理處罰
    條例第21條第1 項第4 款定有明文。
二、原聲明異議意旨略以：本件異議人即受處分人甲○○因於民
    國95年1 月19日被舉發在行人穿越道臨時停車之違規，被裁
    罰新台幣（下同）60 0元，異議人因未依期限繳納，苗栗監
    理站於95年5 月14日逕行註銷駕駛執照。監理站並沒有確實
    異議人有違規未繳，異議人直到96年3 月19日經路邊臨檢才
    知道駕駛執照已經註銷，異議人實感不服，依法提出聲明異
    議。
三、經查：異議人甲○○於96年3 月19日21時27分，駕駛車號
    568-CV號營業一般小客車，因有使用註銷之駕駛執照駕車之
    事實，有原舉發機關即台北市政府以掌電字第AIJI108799號
    違反道路交通管理事件通知單在卷可按，且異議人對於前開
    違規之事實，並不否認，堪認有此舉發事件。異議人抗辯如
    上，經查：
    (1)按所謂行政處分，係指行政機關就公法上具體事件所為之
      決定或其他公權力措施而對外直接發生法律效果之單方行
      政行為，唯「行政機關」始得為行政處分。而所稱行政機
      關，係指代表國家、地方自治團體或其他行政主體表示意
      思，從事公共事務，具有單獨法定地位之組織。在此所指
      之「單獨法定地位之組織」者，係以具有經由中央或地方
      立法機關訂定該組織的法律、條例、通則或規程，即行政
      機關須具有「單獨之組織法規」、「獨立之編制和預算」
      以及依印信條例頒發之印信，因此交通部公路總局依據該
      局之組織條例第8 條規定制定交通部公路總局各區監理所
      組織通則，規範各區監理所組織，因此各區○○○○○道
      路交通管理處罰條例（以下簡稱本條例）第92條第3 項規
      定，所訂定之違反道路交通管理事件統一裁罰基準及處理
      細則，對於違反交通規則之裁決書，自屬行政處分。又為
      使行政行為遵循公正、公開與民主之程序，確保依法行政
      之原則，以保障人民權益，提高行政效能，增進人民對行
      政之信賴，特制定行政程序法。而行政程序法第2 條「本
      法所稱行政程序，係指行政機關作成行政處分。」、第4
      條規定「行政行為應受法律及一般法律原則之拘束。」、
      第5 條規定「行政行為之內容應明確。」、第6 條規定「
      ，行政行為，非有正當理由，不得為差別待遇。」、第7
      條規定「行政行為，應依下列原則為之︰（1） 採取之方
      法應有助於目的之達成。（2） 有多種同樣能達成目的之
      方法時，應選擇對人民權益損害最少者。（3） 採取之方
      法所造成之損害不得與欲達成目的之利益顯失均衡。而行
      政處分亦為行政行為之一種，而行政行為應依下列原則為
      之：一、採取之方法應有助於目的之達成。二、有多種同
      樣能達成目的之方法時，應選擇對人民權益損害最少者。
      三、採取之方法所造成之損害不得與欲達成目的之利益顯
      失均衡。」，此即為行政法之比例原則，一般亦以此原則
      充當內在界限，就行政處分而言，亦需就具體個案，衡量
      其方法與目的間是否均衡。
    (2)民國94年2 月5 日公 (發)布 行政罰法第5 條「行為後法
      律或自治條例有變更者，適用行政機關最初裁處時之法律
      或自治條例。但裁處前之法律或自治條例有利於受處罰者
      ，適用最有利於受處罰者之規定。」，因道路交通管理處
      罰條例經修正後，定自95年7 月1 日施行；及違反道路交
      通管理事件統一裁罰基準及處理細則，亦經交通部、內政
      部會銜修正發布全文81條，並自95年7 月1日 施行。因此
      異議人於95年1 月19日違反道路交通管理處罰條例案件，
      仍依據95年7 月1 日生效前之法律規定，合先敘明。
    (3)按95年7 月1 日生效前道路交通管理處罰條例第65條規定
      ：汽車所有人、駕駛人違反道路交通管理，經主管機關裁
      決後逾15日未向管轄地方法院聲明異議，或其聲明異議經
      法院裁定確定，而不依裁決或裁定繳納罰鍰或不繳送汽車
      牌照、駕駛執照者，依左列規定處理之：一、經處分吊銷
      汽車牌照或駕駛執照者，由公路主管機關逕行註銷。二、
      經處分吊扣汽車牌照或駕駛執照者，按其吊扣期間加倍處
      分；仍不依限期繳送汽車牌照或駕駛執照者，吊銷其汽車
      牌照或駕駛執照。三、罰鍰不繳者，按其罰鍰數額，易處
      吊扣汽車牌照或駕駛執照1 個月至3 個月；不依期限繳送
      汽車牌照或駕駛執照者，吊銷其汽車牌照或駕駛執照。前
      項第3 款之汽車所有人、駕駛人如無汽車牌照或駕駛執照
      可資易處吊扣時，得就原處分或裁定確定之罰鍰加倍處罰
      ；逾15日後仍不繳納者，移送法院強制執行。而95年7 月
      1 日生效之第65條修正為「汽車所有人、駕駛人違反本條
      例，經主管機關裁決後逾二十日未向管轄地方法院聲明異
      議，或其聲明異議經法院裁定確定，而不依裁決或裁定繳
      納罰鍰或不繳送汽車牌照、駕駛執照者，依下列規定處理
      之：一、經處分吊銷汽車牌照或駕駛執照者，由公路主管
      機關逕行註銷。二、經處分吊扣汽車牌照或駕駛執照者，
      按其吊扣期間加倍處分；仍不依限期繳送汽車牌照或駕駛
      執照者，吊銷其汽車牌照或駕駛執照。三、罰鍰不繳納者
      ，依法移送強制執行。」，比較修正前後法條知道，係將
      該條第3 款「罰鍰不繳者，按其罰鍰數額，易處吊扣汽車
      牌照或駕駛執照1 個月至3 個月；不依期限繳送汽車牌照
      或駕駛執照者，吊銷其汽車牌照或駕駛執照。」修正為「
      罰鍰不繳納者，依法移送強制執行」。
    (4)又95年6 月30日修正前違反道路交通管理事件統一裁罰基
      準及處理細則第61條規定：「違反道路交通管理事件，受
      處分人於裁決後逾20日未向管轄地方法院聲明異議，或其
      聲明異議經法院裁定確定，而不依裁決或裁定繳納罰鍰或
      不繳送汽車牌照、駕駛執照者，依下列規定處理：（1 ）
      罰鍰不繳者，如受處分人領有有效之汽車牌照、駕駛執照
      時，得以新臺幣每滿1 千元罰鍰折算易處吊扣汽車牌照、
      駕駛執照1 個月，不足1 千元者以1 千元計算，但易處吊
      扣期限不得逾3 個月；受處分人仍不於15日限期內繳送汽
      車牌照、駕駛執照者，吊銷其汽車牌照、駕駛執照。（2
      ）經處分吊扣汽車牌照、駕駛執照者，按其吊扣期間加倍
      處分，受處分人仍不於15日限期內繳送汽車牌照或駕駛執
      照者，吊銷其汽車牌照或駕駛執照。（3） 經處分吊銷、
      註銷汽車牌照、駕駛執照者，由處罰機關逕行註銷。（4
      ）經處分吊銷、註銷執業登記證者，由處罰機關於裁決確
      定後，移送該管警察機關逕行註銷。（5） 經處分沒入之
      車輛、高音量喇叭或噪音器物、測速雷達感應器、攤棚、
      攤架者，於裁決確定後銷燬。（6） 經處分追繳欠費者，
      於裁決確定後，將裁決書抄本移送應收欠費之機關以憑繳
      欠費。同條第2 項：「前項第1 款之受處分人，如無汽車
      牌照、駕駛執照可資易處吊扣時，得就原處分或裁定確定
      之罰鍰加倍處罰，逾15日後仍不繳納者，移送行政執行處
      執行。」同法第3 項：「依第1 項各款所為之處罰，均應
      於裁決書處罰主文內填記明確，罰鍰折算易處吊扣處分之
      基準，並應於裁決書附記欄內記明；依前項規定加倍處罰
      罰鍰之數額、繳納期限，亦應於裁決書處罰主文記明。」
      依照上開細則第61條規定之規定受處分人之違反道路交通
      管理事件，於裁決確定後，不依裁決或裁定繳納罰鍰者，
      原處分機關才有適用「易處」駕駛執照之權限；而受處分
      人於15日內又不依期限繳駕駛執照，原處分機關才有「吊
      銷」處分之權限，也就是，苗栗監理站依照前項說明處罰
      受處分人，而受處分人於裁決後逾20日未向管轄地方法院
      聲明異議，或其聲明異議經法院裁定確定，而不依裁決或
      裁定繳納罰鍰者，監理站才能依據上開規則第61條規定依
      序為之，因此該細則第61條第3 項明定於「裁決書處罰主
      文記明」，苗栗監理站將確定前之罰鍰、確定後之易處、
      吊銷、註銷等處分，以節省郵費等為由，以便宜措施稱為
      一次性裁罰，一併記載確定前罰鍰之裁決主文及確定後易
      處吊銷之裁決主文，參照前項道路交通管理處罰條例第65
      條之規定，上開細則第61條明顯逾越上開條例第65條之母
      法規定，而依照中央法規標準法第11條，法律不得抵觸憲
      法，命令不得抵觸憲法或法律，下級機關訂定之命令不得
      抵觸上級機關之命令；憲法第171 條「法律與憲法抵觸者
      無效。法律與憲法有無抵觸發生疑義時，由司法院解釋之
      。」、第172 條「命令與憲法或法律抵觸者無效。」，上
      開細則第61條之規定既然抵觸道路交通管理處罰條例第65
      條規定，應為無效。因此苗栗監理站於95年3 月29日以竹
      監苗字第裁54-AEU068215號處罰主文第2 項「上開駕駛執
      照逾期不繳送之處分：自95年4 月28日起易處吊扣駕駛
      執照1 個月，並限於95年5 月13日前繳送。95年5 月13
      日未繳送駕駛執照者，自95年5 月14日起易處吊銷，並逕
      行註銷駕駛執照。駕駛執照吊（註）銷後，自95年5 月
      14 日 起1 年內不得重新考領駕駛執照。」之裁決，係依
      據上開細則第61條規定所製作，應是無效之行政處分；且
      依據卷內資料該裁決書於95年3 月31日送達給異議人，因
      其遷移未居住於苗栗市鳳形60號，因此未收到裁決書，苗
      栗監理站即於95年6 月13日公示送達予以送達，如依照行
      政程序法第81條「公示送達自前條公告之日起，其刊登政
      府公報或新聞紙者，自最後刊登之日起，經二十日發生效
      力；於依第七十八條第一項第三款為公示送達者，經六十
      日發生效力。但第七十九條之公示送達，自黏貼公告欄翌
      日起發生效力。」，公示送達之生效日係最後刊登日起算
      20日即95年7 月3 日生效，異議人未提出聲明異議，應於
      20日後即95年7 月24日確定。然後原處分機關於95年7 月
      24日之後才有將罰鍰易處駕駛執照之權限，如果異議人收
      到罰鍰易處駕駛執照之處分，復未於15日內繳送駕駛執照
      ，原處分機關才有另行吊銷駕駛執照之處分權限，則原處
      分機關如何將「罰鍰未繳而易處駕駛執照」之處分尚未送
      達前，知道其處分確定日期是95年4 月28日要易處吊扣駕
      駛執照？承上所述，何況本件係公示送達，其裁決書生效
      日係95年7 月3 日，如何在確定前之95年4 月28日擁有易
      處之權限？苗栗監理站又如何知道受處分人未繳送駕駛執
      照應「吊銷駕駛執照」之處分，尚未送達前，逕行註銷之
      日期為95年5 月14日？並認受處分人不能考駕駛執照之日
      期自95年5 月14日起算？原處分機關依據上開細則第61條
      所為之一次性裁罰，是方便監理站之裁決送達、執行程序
      ，卻犧牲當事人之權益，顯然抵觸道路交通管理處罰條例
      第65條規定無誤，因此原處分機關95年3 月29日之「一次
      裁決性」處分應係無效之行政處分。又查上開細則第61條
      亦經修正，並自95年7 月1 日施行，將上開細則第61條修
      正為第67條「違反道路交通管理事件，受處分人於裁決後
      逾二十日未向管轄地方法院聲明異議，或其聲明異議經法
      院裁定確定，而不依裁決或裁定繳納罰鍰或不繳送汽車牌
      照、駕駛執照或執業登記證者，依下列規定處理：
      一、罰鍰不繳者，依法移送強制執行。」以符合道路交通
      管理處罰條例第65條規定，附此說明。
四、綜上所述，原處分機關認異議人於案發時、地，有前開之違
    規事實，並據之裁決如前，固非無見。然苗栗監理站於95年
    3 月290 日以竹監苗字第AEU068215 號處罰主文第2 項之裁
    決，應係無效行政處分，既然是無效，理應為當然、自始、
    確定無效。則原處分機關依據該規定於95年5 月14日逕行註
    銷異議人之駕駛執照，係依據無效之行政處分而製作之行政
    處分，即原處分機關逕行註銷駕駛執照亦為無效之處分，原
    處分機關依據道路交通管理處罰條例第21條第1 項第4 款規
    定，遽予裁處異議人罰鍰新臺幣11,000元，即有未洽，本件
    異議為有理由，爰撤銷原處分，另諭知異議人不罰之裁定。
五、據上論結，應依道路交通案件處理辦法第20條前段，裁定如
    主文。
中　　華　　民　　國　　96　　年　　5 　　月　　23　　日
                    交通法庭    法  官  張珈禎
以上正本證明與原本無異。
如不服本裁定應於送達後5日內向本院提出抗告狀。
                                書記官  黃雅琦
中　　華　　民　　國　　96　　年　　5　　月　　23 　　日
